【裁判字號】    97,判,572
【裁判日期】    970612
【裁判案由】    營利事業所得稅
【裁判全文】
最  高  行  政  法  院  判  決
                                       97年度判字第572號
上  訴  人
即原審原告  元大證券金融股份有限公司（原名：復華證券金融
            股份有限公司）
代  表  人  甲○○
訴訟代理人  卓隆燁
            陳國雄
上  訴  人
即原審被告  財政部臺北市國稅局
代  表  人  凌忠嫄
上列當事人間營利事業所得稅事件，上訴人對於中華民國95年7
月12日臺北高等行政法院94年度訴字第2308號判決，分別提起上
訴，本院判決如下：
    主  文
原判決撤銷訴願決定及原處分關於89年度未分配盈餘項下否准補
提81年度之法定盈餘公積新台幣96,890,251元及該訴訟費用部分
均廢棄。
廢棄部分上訴人元大證券金融股份有限公司在第一審之訴駁回。
上訴人元大證券金融股份有限公司之上訴駁回。
廢棄改判部分第一審及上訴審訴訟費用暨上訴駁回部分上訴審訴
訟費用，均由上訴人元大證券金融股份有限公司負擔。
    理  由
一、上訴人即原審原告元大證券金融股份有限公司（下稱元大證
    券）民國90年度營利事業所得稅結算申報，關於營業收入（
    債券溢價攤銷數調增利息收入）及89年度未分配盈餘加徵10
    %營利事業所得稅等2項，不服上訴人即原審被告財政部臺北
    市國稅局（下稱北市國稅局）核定，申經復查及提起訴願均
    遭駁回，遂提起本件行政訴訟。
二、元大證券於原審起訴意旨略謂：依所得稅法第62條第1項及
    財務會計準則公報第21號規定，長期投資之債券溢價攤銷數
    應列為利息收入之減項，北市國稅局援引財政部75年7月16
    日台財稅第7541416號函釋，將之併入利息收入課稅，顯然
    違法；又元大證券係依財政部函令而補提81年度法定盈餘公
    積，致當年度盈餘其屬該補提法定盈餘公積部分，依法不能
    分配，北市國稅局否准列報減除，有違所得稅法第66條之9
    之立法本旨。為此請判決將原處分及訴願決定均撤銷等語。
三、北市國稅局則以：（一）營業收入部份：所得稅法第62條規
    定，債券投資於到期收回時，其超過現價之利息部分，應列
    為收回年度之收益；而現價之計算，其債權有利息者，按原
    利率計算。準此，每期利息收入，仍應按票面利率計算申報
    利息收入。次查一般公債、公司債、金融債券等因載有約定
    之利率，債券持有人依民法第69條、第70條規定，對於此項
    約定利息按權利存續期間之日數，取得其法定孳息，其約定
    之利率，不因債券讓售而有所變動。此項利息未獲支付前，
    如將債券讓售，依民法第295條前段規定，推定其隨同原本
    移轉於受讓人，債券原持有人因而經由買賣價金取得是項利
    息收益。因此，債券之買賣，其買賣價格中實已包括取得債
    券所支付之對價與未屆付息日該債券法定利息請求權之讓與
    價金二部分。惟由於買賣債券之交易所得停徵，「利息所得
    」與「證券交易所得」如未明確劃分，除將造成原持有人之
    法定利息收益，將誤為證券交易所得免稅外，並將增加債券
    利息兌領人之利息所得，造成課稅錯誤。財政部75年函釋即
    闡明營利事業應按債券持有期間，依債券之面值及利率計算
    之「利息收入」列報利息收入，其債券賣出時超過購進價格
    及利息收入後之餘額為證券交易損益，是系爭溢價攤銷為債
    券購進價格之一部分，乃屬債券成本，於計算證券交易所得
    時，應自出售債券收入項下減除。（二）88年度未分配盈餘
    加徵10%營利事業所得稅部分：元大證券本期已依銀行法第5
    0條第1項規定，按88年度稅後盈餘提列30%法定盈餘公積，
    如加計系爭補提81年度之法定盈餘公積新臺幣（下同）96,8
    90,251元，則元大證券本期提列之法定公積已超過銀行法第
    50條第1項規定之30%，縱今該補提81年度之法定公積係來自
    88年度盈餘，依財政部63年8月22日台財稅第36192號函釋意
    旨，亦非屬所得稅法第66條之9規定得減除項目，是北市國
    稅局否准將元大證券本期補提81年度之法定盈餘公積，列入
    88年度未分配盈餘申報減除項「已依公司法或其他法律規定
    由當年度盈餘提列之法定盈餘公積」內，尚無不合等語，資
    為抗辯。
四、原審判決將訴願決定及原處分關於89年度未分配盈餘項下否
    准減除補提81年度法定盈餘公積96,890,251元部分均撤銷，
    上訴人元大證券其餘之訴駁回，其理由略以：（一）關於90
    年度債券溢價攤銷部分：本件元大證券採長期債券投資，而
    長期投資因係以長期持有為目的，則市價變動之損益不會在
    短期內實現，且短期之市價下跌仍可能在往後年度回升，故
    長期投資未實現跌價損失係放在資產負債表股東權益項下列
    為減項，不放入當期盈餘，並不會影響損益表，故所得稅法
    第63條有關長期股權投資之估價並無適用成本與時價孰低規
    定之餘地。再者，長期債券投資，於滿期時所支付之利息係
    按票面之固定利率為之，元大證券於購入之初即已知悉，且
    投資損益之風險亦於擇定投資項目時即衡量在先，自無於購
    入債券之後，單獨將債券利息收入於各年度與市價比較評量
    預作損益評估之理。又元大證券採長期債券投資，其在第一
    年支付現金買進債券之同時，即將債券帳列資產項下長期投
    資科目，當無於購入後之第二年度帳列其他科目及另有相對
    應之成本產生之可能，其利息收入雖係因一定之約定利率所
    產生，惟因並未再行支付現金，自無在債券持有期間內有所
    謂與成本配合之問題，且因長期投資未實現跌價損失並不放
    入當期盈餘，於損益表並無影響，故無將債券割裂後單獨將
    債券利息收入部分計算損益之理；又自營利事業權責發生基
    礎制言，收益係營業活動之結果，費用則為營業活動所耗用
    之成本，元大證券所稱前開債券溢價差額係與投資市場利率
    比較後之金額，究其本質係屬利息收入之一部分即仍屬收益
    ，並非為獲致系爭利息收入所耗用之成本，自非權責發生基
    礎所遵循之成本收益配合原則範疇，再者，決定債券之盈虧
    ，係以買入債券當時與事後出售債券時之市場利率利差為斷
    ，亦與票面利率毫無關連。此外，財政部75年7月16日台財
    稅第7541416號函釋係本於中央財稅主管機關職權，為稽徵
    便利及避免因處理不一致所生之稅捐規避行為，核釋債券利
    息所得之計算方式，俾所屬下級稽徵機關執行職權之依據，
    尚未牴觸所得稅法令等相關規定，亦未增加法律所無之義務
    ，自得予以援用。（二）關於89年度未分配盈餘部分：１、
    按所得稅法第66條之9規定旨在避免營利事業藉保留盈餘規
    避股東或社員之稅負，並基於實施兩稅合一制度後之稅收損
    失，不應由股東以外之納稅義務人負擔，乃明定營利事業應
    自87年度起，就當年度之未分配盈餘加徵10%營利事業所得
    稅。又為正確計算應加徵10%營利事業所得稅之未分配盈餘
    ，爰於第2項明定未分配盈餘之計算基礎，原則上以實際可
    供分配之稅後盈餘為準，同時各該營利事業依法不能分配或
    已不存在之所得，亦准予減除，俾使未分配盈餘之計算臻於
    公平合理。另依公司法第237條第1項規定由當年度盈餘提列
    之10%為法定盈餘公積，屬所得稅法第66條之9第2項第4款所
    稱「已依公司法由當年度盈餘提列之法定盈餘公積」；而依
    銀行法第50條第1項規定由當年度盈餘提列之30%為法定盈餘
    公積，應屬所得稅法第66條之9第2項第4款所稱「已依其他
    法律規定由當年度盈餘提列之法定盈餘公積」，準此，營利
    事業依前開公司法及銀行法規定由當年度盈餘提列之法定盈
    餘公積，即得依所得稅法第66條之9第2項第4款規定，於計
    算當年度未分配盈餘時予以減除。復查，財政部於88年9月2
    日以台財證(4)第61377號函令元大證券，為符合銀行法第5
    0條規定，該公司自89年起為盈餘分配時，應分3年補提81年
    度法定盈餘公積之比率至30%，其金額為290,670,754元等情
    ，此有元大證券提出財政部前開函附原處分卷可稽，亦為北
    市國稅局所不爭，是元大證券如依財政部前開指示及銀行法
    第50條第1項規定，另將89年當年度盈餘之一部（96,890,25
    1元）補提為81年度法定盈餘公積，尚在所得稅法第66條之9
    第2項第4款可能之文義範圍內，自應准予自當年度未分配盈
    餘項下減除，且元大證券係遵守財政部指示下而為，其間元
    大證券並無操控之空間，亦符合實質課稅原則，核與財政部
    63年8月22日台財稅字第36192號函釋之情形不同，況元大證
    券將其89年度盈餘提列30%為89年度之法定盈餘公積，北市
    國稅局亦准予依所得稅法第66條之9第2項第4款規定認列減
    除，北市國稅局援引該函釋否准元大證券列報減除依銀行法
    第50條規定補提前開81年度法定盈餘公積，尚非有據，亦違
    反所得稅法第66條之9之規範意旨。又查，觀諸元大證券89
    年度盈餘分配表所載，該公司期初未分配盈餘2,816,257元
    ，加計89年度稅後純益2,216,794,017元，減計按權益法認
    列之被投資公司其採權益法評價之長期股權投資因持股比例
    變動致股權淨值減少認列數1,509,442元，及按權益法認列
    之被投資公司固定資產出售利益轉列資本公積5,043元後，
    累計可分配盈餘為2,218,095,789元；該公司當年度盈餘分
    配項目，包括本年度法定盈餘公積(30%)665,036,692元、補
    提81年度法定盈餘公積96,890,251元、分配現金股利1,389,
    456,000元及員工紅利1,962,180元；期末未分配盈餘為64,7
    50,666元等情，經核元大證券89年度期初未分配盈餘僅2,81
    6,257元，其數額遠低於補提81年度法定盈餘公積96,890,25
    1元，前開補提81年度法定盈餘公積，自不可能以前年度之
    盈餘提列之；而元大證券89年度稅後純益高達2,216,794,01
    7元，其數額遠高於前開爭補提81年度法定盈餘公積96,890,
    251元，足認元大證券前開補提前開81年度法定盈餘公積，
    必由89年當年度新增之未分配盈餘中實際提列之，應無疑義
    ，核與所得稅法第66條之9第2項第4款規定，由「當年度」
    盈餘提列之法定盈餘公積之規定相符，揆諸前揭說明，前開
    補提81年度法定盈餘公積，自應准予列入計算當年度（89年
    度）未分配盈餘之減除項目。
五、元大證券上訴意旨略謂：（一）原審判決就上訴人主張所得
    稅法第62條第1項、第2項規定，各有其不同之適用要件，而
    系爭長期投資之債券溢價，應適用該條第1項，於流通期間
    內攤還等理由，並未提出令人折服之論見，顯有判決不備理
    由之違法。（二）原審判決以「長期投資未實現跌價損失係
    放在資產負債表股東權益項下列為減項，不列入當期盈餘，
    並不會影響損益表，故所得稅法第62條有關長期股權投資之
    估價並無適用成本與時價孰低規定之餘地」，遽為不利上訴
    人之判決，顯有誤解誤用法令之情形。（三）原判決認本件
    無所得稅法第62條第1項規定之適用，顯有割裂適用權利義
    務之情，有違司法院釋字第385號解釋。（四）原判決認為
    本件與收入成本配合原則並無不合乙節，顯屬誤解、誤用法
    令，又原判決援引財政部75年函釋而為判決，均屬判決適用
    法令不當。
六、北市國稅局上訴意旨略以：所得稅法第66條之9規定所稱未
    分配盈餘，係指經稽徵機關核定之課稅所得額，加計同年度
    依本法或其他法律規定減免所得稅之所得額、不計入所得課
    稅之所得額、已依第39條規定扣除之虧損及減除「已依公司
    法或其他法律規定由當年度盈餘提列之法定盈餘公積」等10
    款項目之餘額。營利事業於計算上開未分配盈餘時，限於符
    合各該可減除項目者，始可據以減除。復依財政部89年函釋
    ，元大證券依所得稅法第66條之9第2項第4款規定，所能自
    未分配盈餘項下減除之法定盈餘公積金額為665,036,692元
    ，元大證券亦已依規定提列並減除。元大證券依財政部函請
    依銀行法第50條規定，自89年度盈餘之一部（96,890,251元
    ）補提81年度之法定盈餘公積，係以81年度盈餘為基礎提列
    至30%，並自88年度起為盈餘分配時，分3年補提，尚非屬所
    得稅法第66條之9第2項第4款所規定之減除項目。又系爭減
    除項目係81年度盈餘之補提列，使81年度法定盈餘公積比率
    達到30%，以符合銀行法第50條之規定，此為主管機關之職
    權，然計算加徵10%營利事業所得稅未分配盈餘之核課得否
    減除，仍應依所得稅法之規定調整，故原判決之認定有違租
    稅法定主義。
七、本院查：（一）元大證券上訴部分：1.按所得稅法第62條規
    定：「長期投資之存款、放款或債券，按其攤還期限計算現
    價為估價標準，現價之計算其債權有利息者，按原利率計算
    ，無利息者，按當地銀錢業定期一年存款之平均利率計算之
    。前項債權於到期收回時，其超過現價之利息部分，應列為
    收回年度之收益。」2.稅務會計與財務會計之計算依據與基
    礎原即有所不同，租稅之課徵，自應依據租稅法之有關規定
    。上訴人元大證券之長期債券投資，既係以長期持有為目的
    ，則市價變動之損益不會在短期內實現，且短期之市價下跌
    仍可能在往後年度回升，故長期投資未實現跌價損失，係放
    在資產負債表股東權益項下減除，不列入當期盈餘，並不會
    影響損益表，故所得稅法第62條有關長期股權投資之估價並
    無適用成本與時價孰低法之餘地，加以長期債券投資所支付
    之利息係固定利率，早於購入之初即知之甚詳，其獲益之風
    險亦係於擇定投資項目時即予衡量在先，自更無單獨將債券
    利息收入於購入後之各年度與市價評量之理。3.元大證券既
    係採長期債券投資，其在第一年支付現金買進債券之同時，
    即將債券帳列資產項下長期投資科目，當無於購入後之第二
    年度以後帳列其他科目及另有相對應之成本產生之可能，其
    利息收入雖係因一定之約定利率所產生，惟因並未再行支付
    現金，自無在債券持有期間內有所謂與成本配合之問題，且
    因長期投資未實現跌價損失並不放入當期盈餘，於損益表並
    無影響，故無將債券割裂後單獨將債券利息收入部分計算損
    益之理。又自營利事業權責發生基礎制言，收益係營業活動
    之結果，費用則為營業活動所耗用之成本，元大證券所稱之
    系爭差額乃與投資市場利率比較後之金額，究其本質，係屬
    利息收入之一部分，即仍係屬收益，並非為獲致系爭利息收
    入所耗用之成本，自非權責發生基礎所遵循之成本收益配合
    原則範疇。4.綜上所述，原判決關於債券溢價攤銷部分，認
    原處分及訴願決定認事用法，尚無違誤，因予維持，而駁回
    上訴人元大證券在原審之訴，其所適用之法規與該案應適用
    之現行法規並無違背。上訴人元大證券對於業經原判決詳予
    論述不採之事由再予爭執，核屬法律上見解之歧異，要難謂
    為原判決此部分有違背法令之情形。元大證券仍執前詞，指
    摘原判決此部分違誤，求予廢棄，難認有理由，應予駁回。
    （二）北市國稅局上訴部分：1.所得稅法第66條之9規定：
    「自87年度起，營利事業當年度之盈餘未作分配者，應就該
    未分配盈餘加徵百分之十營利事業所得稅，不適用第76條之
    1規定。前項所稱未分配盈餘，係指經稽徵機關核定之課稅
    所得額，加計同年度依本法或其他法律規定減免所得稅之所
    得額、不計入所得課稅之所得額、已依第39條規定扣除之虧
    損及減除下列各款後之餘額︰……四、已依公司法或其他法
    律規定由當年度盈餘提列之法定盈餘公積，或已依合作社法
    規定提列之公積金及公益金。……。」按稽徵機關依稅法規
    定所求得之課稅所得，固與營利事業依商業會計法及財務會
    計準則所求得之會計所得間，具有實質上之差異，然所得稅
    法第66條之9第2項各款規定之適用，即係為盡力縮短會計所
    得與課稅所得間之差距而設，以期使所得稅法第66條之9第2
    項未分配盈餘之計算基礎，確實能以營利事業實際可供分配
    之稅後盈餘為準，因此，營利事業於計算上開未分配盈餘時
    ，限於符合各該可減除項目者，始可據以減除。2.就營利所
    得而言，所得稅改制前（即86年度以前），我國係採營利事
    業所得稅與個人綜合所得稅獨立課稅制（或稱兩稅並課制）
    ，嗣為減輕稅負，力求租稅公平，自87年度起，採合併課稅
    制（或稱兩稅合一制），於營利事業階段之所得（營利所得
    ）與股東階段之股利（即營利事業分配之營利所得）應僅課
    一次所得稅。因此，兩稅合一之適用年度，以營利事業87會
    計年度及以後會計年度所繳納之營利事業所得稅而言，至於
    86會計年度及其以前所繳納或政府補徵或退還86會計年度及
    其以前之營利事業所得稅均不在適用之列。又依行為時所得
    稅法第66條之9第1項規定，未分配盈餘加徵百分之十營利事
    業所得稅之適用年度，為自87會計年度起，始有適用餘地，
    而86會計年度及其以前年度之未分配盈餘累積數，則依所得
    稅法第76條之1之規定，辦理增資，未辦理增資者，則強制
    歸戶。3.經查元大證券90年度營利事業所得稅結算申報，已
    依銀行法第50條第1項規定，按89年度稅後盈餘提列30%法定
    盈餘公積，自未分配盈餘項下減除之法定盈餘公積金額為66
    5,036,692元，此有89年度未分配盈餘申報核定通知書在原
    處分卷可稽，並為原審所確定之事實，則元大證券依財政部
    88年9月2日函請依銀行法第50條規定，自88年度盈餘之一部
    補提81年度之法定盈餘公積，係以81年度盈餘為基礎提列至
    30％，並自88年度起為盈餘分配時，分3年補提，惟元大證
    券業依行為時所得稅法第66條之9第2項第4款規定，自89年
    度未分配盈餘項下已減除法定盈餘公積金額665,036,692元
    。而元大證券前揭補提法定盈餘公積，係因其81年度未依法
    提列法定盈餘公積，事後補提，當不屬行為時所得稅法第66
    條之9第2項第4款所指依法提列之法定盈餘公積，北市國稅
    局否准將元大證券本期補提81年度之法定盈餘公積，列入89
    年度未分配盈餘申報減除項內，核無不合，訴願決定遞予維
    持，亦無違誤，原審認屬所得稅法第66條之9第2項第4款所
    規定之減除項目，而將原處分及訴願決定關於此部分撤銷，
    尚有違誤，北市國稅局請求將原判決此部分廢棄，並駁回元
    大證券此部分之訴，為有理由，應予准許，爰判決如主文第
    1、2項所示。
八、據上論結，本件北市國稅局上訴部分為有理由，元大證券上
    訴部分為無理由，依行政訴訟法第255條第1項、第256條第1
    項、第259條第1款、第98條第1項前段，判決如主文。
中    華    民    國    97    年    6     月    12    日
                    最高行政法院第六庭
                        審判長法官  吳  明  鴻
                              法官  黃  本  仁
                              法官  林  茂  權
                              法官  侯  東  昇
                              法官  林  樹  埔
以  上  正  本  證  明  與  原  本  無  異
中    華    民    國    97    年    6     月    13    日
                              書記官  吳  玫  瑩


司法院資訊處製作；財團法人民間司法改革基金會備份。
